臺灣高等法院刑事判決　　　　　　　　100年度上訴字第403號
上　訴　人　臺灣臺北地方法院檢察署檢察官
被　　　告　呂昌勳
選任辯護人　楊偉奇律師
上列上訴人因被告違反毒品危害防制條例案件，不服臺灣臺北地
方法院99年度訴字第1096號，中華民國99年12月21日所為之第一
審判決（起訴案號：臺灣臺北地方法院檢察署99年度偵字第4550
號），提起上訴，本院判決如下：
    主  文
上訴駁回。
    事  實
一、呂昌勳明知大麻係毒品危害防制條例第2 條第2項第2款所規
    定之第二級毒品，未經許可不得持有及施用，且知悉委請其
    擔任室內設計工作之朋友郭煥青（應由檢察官另案偵查）亦
    有施用大麻之惡習，竟基於幫助郭煥青施用第二級毒品大麻
    之犯意，於民國99年1 月26晚間10時24分許，呂昌勳以其持
    用之門號0000000000號行動電話撥打郭煥青持用之門號0000
    000000號行動電話與郭煥青聯絡時，因郭煥青在電話中央請
    呂昌勳幫忙購買重10公克之大麻以供其施用，呂昌勳竟應允
    代為洽購毒品事宜，並隨即以其上開門號撥打陳宣衛（應由
    檢察官另案偵查）持用之門號0000000000號行動電話，確認
    陳宣衛手上有大麻10公克可供出售，即與陳宣衛相約於翌（
    27）日中午再以電話聯繫買賣大麻事宜後，呂昌勳即回電與
    郭煥青，向其回報已談妥大麻之購買事宜，並約定翌日中午
    再與其聯絡。嗣於翌（27）日下午某時許，呂昌勳依約至郭
    煥青位於臺北市○○路之住處樓下，向郭煥青收取新臺幣（
    下同）一萬元後，再到臺北市○○路、仁愛路口，向陳宣衛
    購買價值一萬元之10公克大麻一包而持有後，再回到郭煥青
    之上開住處將代購所得之大麻一包悉數交予郭煥青供其施用
    。嗣為警於99年2月9日上午9 時25分許，持臺灣臺北地方法
    院核發之搜索票，在呂昌勳位於臺北市大安區○○○路○段
    219 巷13樓住處查獲，並扣得呂昌勳所有供聯絡代購本件大
    麻所用之NOKIA廠牌行動電話（含0000000000號SIM卡）一支
    ，及其所有供自身施用毒品之大麻一包（驗餘淨重0.4420公
    克）、大麻吸食煙斗七組、錫箔煙斗一支、橘色一粒眠二十
    三粒、紅色一粒眠二粒等物。
二、案經臺北市政府警察局大安分局報告臺灣臺北地方法院檢察
    署檢察官偵查起訴。
    理  由
壹、程序之證據能力部分
    按被告以外之人於審判外之言詞或書面陳述，除法律有規定
    者外，不得作為證據；又被告以外之人於審判外之陳述，雖
    不符合同法第159條之1至第159條之4之規定，但經當事人於
    審判程序同意作為證據，法院審酌該言詞陳述或書面陳述作
    成時之情況，認為適當者，亦得為證據。刑事訴訟法第 159
    條第1項及第159條之5第1項分別定有明文。本件上訴人即檢
    察官、被告呂昌勳及其選任辯護人，就下述證據方法之證據
    能力，於言詞辯論終結前均同意作為證據，而經本院審酌各
    該證據方法之作成時，並無其他不法之情狀，均適宜為本案
    之證據，依刑事訴訟法第159條之5之規定，認均有證據能力
    。
貳、實體部分
一、認定犯罪事實所憑證據及理由：
（一）訊據被告對其確有受證人郭煥青央請代購大麻，而向友人
      陳宣衛洽購毒品事宜之事實，迭經被告於警詢、偵訊、原
      審及本院審理時均坦承不諱，並與證人郭煥青於偵查中及
      原審審理時結證稱：我以前住在外國時有吸食大麻，98年
      底要出國前有跟呂昌勳聊天，知道呂昌勳有朋友在使用大
      麻，且現在都是以「餅乾」稱呼大麻，我有詢問被告價錢
      ，後來等我再回國後剛好有國外朋友來，想一起用大麻，
      我就打電話給呂昌勳請他幫忙找大麻，我打電話給呂昌勳
      的隔天，呂昌勳到我家樓下跟我拿一萬元，然後再去拿大
      麻回來我的住處將大麻一整包交給我，並說裡面有10克，
      從呂昌勳從我這拿錢到交大麻給我，間隔沒有很久，都是
      當天下午等語（見偵查卷第57頁至第58頁、第75頁至第76
      頁，原審卷(二)第20頁至第24頁）大致相符，復有被告以其
      所持用門號0000000000號行動電話撥打證人郭煥青所持用
      門號0000000000號行動電話及證人陳宣衛持用門號000000
      0000號行動電話之通訊監察譯文一份、通聯調閱查詢單、
      門號0000000000號申登人資料查詢單等在卷可佐（見偵查
      卷卷第22頁、第29頁至第30頁、第64頁）。而證人郭煥青
      確有施用第二級毒品大麻之習慣，而被告交付與郭煥青之
      物確為大麻且業經郭煥青施用等情，亦據被告供承在卷，
      證人郭煥青於原審審理時亦證述：「（問：自己有無用大
      麻？）我在國外有用過，在臺灣也有用過，在臺灣用的第
      一次就是這次。」等語明確，足見被告代為購買並交付證
      人郭煥青施用之物品，應確為大麻，且證郭煥青亦有施用
      該大麻等情，洵屬無誤。
（二）按以營利之意圖，而交付毒品與他人，並收取對價者，應
      論以販賣毒品罪；苟非基於營利之意圖，而以原價或低於
      原價有償轉讓毒品與他人者，僅得以轉讓毒品罪論處；若
      無營利之意圖，僅基於幫助施用毒品者取得毒品之目的，
      而出面代購，或合資購買，並分攤價金、分享毒品者，則
      屬應否成立施用毒品罪或其幫助犯之範疇，三者行為互殊
      ，且異其處罰（最高法院97年度台上字第1864號判決意旨
      參照）。是販賣毒品之所謂販賣行為，係行為人基於營利
      之目的，而販入或賣出毒品而言，換言之，販賣毒品者，
      其主觀上須有營利之意圖，且客觀上有販賣之行為，始足
      當之。起訴書雖認被告係基於營利意圖，在99年1 月27日
      下午某時，以一萬元之代價，販售10公克之大麻予證人郭
      煥青，惟起訴書認定被告有販賣毒品犯嫌所憑之依據，乃
      係證人郭煥青具結證稱其有請被告幫其拿大麻，被告後來
      有拿一小袋大麻給其，其有給被告一萬元等語（見偵查卷
      第60頁），以及被告及證人郭煥青所使用之門號00000000
      00、0000000000號行動電話之通訊監察譯文（見偵查卷第
      58頁、第75頁）。然，依上開被告與郭煥青在99年1 月26
      日晚間10時24分至26分許之行動電話通訊監察譯文及證人
      郭煥青之證述，僅足認被告於99年1 月26日晚間確曾在證
      人郭煥青詢問其有無大麻後，電詢陳宣衛確認其有大麻可
      供出售，並於翌日下午先向郭煥青收取一萬元後，隔些時
      許再出現並交付大麻予郭煥青之事實，尚無足遽認被告有
      營利之意圖。是尚難僅因被告向證人郭煥青收取毒品價金
      ，即據以推認被告應有牟利意圖。
（三）況觀諸前述被告與證人郭煥青、陳宣衛間之通訊監察譯文
      ：
  １．於99年1月26日晚間10時24分、25分接著二通電話：
    (1)「Ｂ（即受話者郭煥青）：問你一下。乾旱解除了嗎？
        Ａ（即發話者呂昌勳）餅乾？
        Ｂ：有唷。
        Ａ：有阿？
        Ｂ：那多快？
        Ａ：多快？
        Ｂ：明天？
        Ａ：我問一下好不好我也不知道。‧‧‧
        Ｂ：明天中午可以嗎？
        Ａ：真的假的啦？
        Ｂ：真的。
        Ａ：那你等我電話我馬上問。
        Ｂ：好，掰。」、
     (2)「Ｂ：喂。
        Ａ：我忘了問一樣東西。
        Ｂ：嗯。
        Ａ：數量，就一瓶酒就可以阿。
        Ａ：OK！好，瞭解。
        Ｂ：嗯，掰」等語，
  ２．被告緊接於同日晚間10時27分電詢陳宣衛：
      「Ａ（即發話者呂昌勳）：喂，我要10，明天中午前可以
                              嗎？
        Ｂ：（即受話者陳宣衛）：10？
        Ａ：對。
        Ｂ：好阿。
        Ａ：可以嗎？
        Ｂ：應該可以。
        Ａ：應該可以是不是？
        Ｂ：對阿。
        Ａ：好那我要 2。
        Ｂ：好，掰掰。
        Ａ：掰，你再給我電話。
        Ｂ：我再跟你講喔！
        Ａ：嗯，明天中午前喔」等語。
  ３．被告旋又撥打郭煥青上開電話並告知：
      「Ｂ（即受話者郭煥青）：哈囉！
        Ａ：OK！
        Ｂ：OK？
        Ａ：對，明天中午。‧‧‧
        Ｂ：那你什麼時候要過來拿還是明天見面？
        Ａ：中間差個 5分鐘、10分鐘，OK啦。
        Ｂ：你身上有是不是？
        Ａ：沒有，他剛也沒有叫我先準備錢給他。
        Ｂ：喔。‧‧‧
        Ｂ：謝謝你，那我明天中午前等你電話。‧‧‧」。
      是可知本件被告之所以與證人陳宣衛聯絡乃係受證人郭煥
      青之託而代為購買大麻，並非由被告主動要約證人郭煥青
      ，且自被告與證人郭煥青認識迄案發之日，證人郭煥青係
      第一次主動要求被告代購大麻乙情，業據證人郭煥青證述
      在卷（見原審卷(二)第21頁）。參以，證人郭煥青於原審時
      證稱：我和呂昌勳是認識多年的朋友，本案事發當時其正
      委請從事室內設計工作之被告為其裝潢房屋，彼此常見面
      ，聊天之間知道彼此均有施用大麻之習慣等語，其彼此相
      互以電話聯繫毒品一事，實屬事理之常。本院衡諸被告與
      證人郭煥青本有情誼，且均有施用毒品之習慣而常有聯繫
      ，則被告在證人郭煥青主動詢問下，代向陳宣衛購買10公
      克之大麻後，旋即悉數交予證人郭煥青等事實，被告自非
      無可能係基於雙方情誼而代為購買，在無其他確切證據證
      明被告有從中賺取差價或扣取毒品之情形下，尚難遽認被
      告即有營利意圖而有販賣犯行。至於證人陳宣衛或係擔心
      自己將面臨販賣毒品之刑責而佯稱被告向其購買的是「髮
      臘之的美髮用品」等語（見原審卷(二)第40頁反面至第47頁
      反面），然若證人陳宣衛所言屬實，被告若要購買美髮用
      品何需在深夜11點半時急著與證人陳宣衛聯絡？由此益臻
      證人陳宣衛實有隱瞞而所言不實。
（四）綜上所述，本案事證明確，被告幫助施用第二級毒品大麻
      之犯行洵堪認定，應依法論科。
二、論罪與科刑：
    按大麻係屬毒品危害防制條例所稱之第二級毒品。且按若無
    營利之意圖，僅基於幫助施用毒品者取得毒品之目的，而出
    面代購者，係屬應否成立施用毒品罪之幫助犯的範疇，本件
    被告明知郭煥青欲施用第二級毒品大麻，而為郭煥青聯繫陳
    宣衛，並向其購得第二級毒品大麻，再交付予郭煥青施用，
    而對郭煥青施用第二級毒品之行為予以幫助，屬幫助犯。又
    幫助犯係指幫助他人犯罪者，即以正犯犯罪為要件，至該正
    犯事後是否受刑罰執行，並不影響幫助犯之成立，是郭煥青
    施用第二級毒品大麻後，不論是否遭起訴及判刑，本件幫助
    施用者之被告，仍具幫助他人犯罪之行為屬性，均應成立施
    用毒品之幫助犯（最高法院97年度臺上字第4108號判決意旨
    參照）。是核被告所為，係犯刑法第30條第1 項、毒品危害
    防制條例第10條第2 項之幫助施用第二級毒品罪；被告所犯
    幫助施用第二級毒品，屬幫助他人實行犯罪之行為，爰依刑
    法第30條第2 項規定，按施用第二級毒品正犯之刑減輕之。
    又被告於幫助證人郭煥青施用第二級毒品大麻前持有毒品之
    行為，為該幫助行為所吸收，不另論罪；公訴意旨雖認被告
    係犯毒品危害防制條例第4條第2項之販賣第二級毒品罪嫌，
    惟本案檢察官並不能證明被告確有販賣犯行，業如前述，然
    檢察官已於起訴書事實欄詳載被告持有大麻及交付大麻予證
    人郭煥青之事實，核與被告幫助施用毒品犯行之社會基本事
    實相同，應依刑事訴訟法第300 條之規定，變更起訴法條而
    為判決。
三、原審以被告之罪證明確，適用毒品危害防制條例第10條第 2
    項、刑法第11條前段、第30條第1項前段、第2項、第41條第
    1 項規定，並審酌被告前於93年間，因施用毒品案件，經原
    審依聲請以93年度毒聲字第953 號裁定送觀察、勒戒後，認
    無繼續施用毒品傾向，於93年5月7日執行完畢出所，由臺灣
    臺北地方法院檢察署檢察官以93年度毒偵字第141 號為不起
    訴處分確定（此有本院被告前案紀錄表在卷可按），前有施
    用毒品之前科，竟觸犯本件幫助他人施用第二級毒品犯行，
    業已危害社會秩序，助長毒品之交易與流通，戕害他人身心
    健康，危害社會秩序，行為有所不該，然考量被告幫助代為
    購買之大麻數量非鉅，幫助施用之對象亦僅有一人，並衡酌
    被告高職畢業之智識程度、現以從事室內設計為業，暨犯罪
    後均坦承犯行，態度尚屬良好等一切情狀，量處有期徒刑四
    月，並諭知易科罰金之折算標準，並說明扣案之NOKIA 廠牌
    行動電話（含門號0000000000號SIM 卡）一支，係被告所有
    ，業據被告供明在卷（見本院卷(二)第49頁背面），且屬供被
    告犯本案幫助施用第二級毒品罪所用之物，應依刑法第38條
    第1項第2款之規定宣告沒收，其餘扣案之大麻吸食煙斗七組
    、錫箔煙斗一支、大麻梗及大麻（淨重0.4640公克，驗餘淨
    重0.4420公克）、橘色一粒眠二十三粒、紅色一粒眠二粒等
    物，雖係被告所有，然被告稱係供其自己施用之物，且無證
    據證明與本案被告之幫助施用犯行有關，爰不為沒收之諭知
    ，核其認事用法並無不當，量刑亦屬適當。
四、檢察官不服原判決提起上訴，認：
（一）據被告所使用之0000000000門號通訊監察譯文可知，證人
      郭煥青撥打電話予被告詢問「乾旱解除（即指大麻缺貨）
      了嗎？」被告隨即回答「餅乾（即大麻）」「有阿」，是
      被告於此通電話中，雖為受話者，但一經證人郭煥青詢問
      大麻毒品缺貨狀況是否解除後，竟可隨即表示有貨，顯見
      被告對於大麻來源供貨狀況知之甚詳，並可於證人郭煥青
      詢問價錢時，隨即明確回答「價錢還是一樣」，是據該通
      譯文可知，被告可於第一時間自行決定有無大麻可出賣，
      亦可自行與買家談論價錢，此與一般單純受託「代購者」
      ，尚須先詢問賣家有無毒品可出賣及價錢後，方可回覆委
      託者之情形，迥然不同，顯非單純幫助代購而無獲利之情
      形，況且被告於上開譯文中提及「對，我朋友昨天打給我
      說他還有剩，叫我幫他出」，更可見被告主觀上係基於幫
      助販賣之意思而將毒品賣給證人郭煥清，又上開論述，業
      經公訴人於論告時表示，但原審判決理由卻仍就被告所涉
      嫌幫助販賣之部分未加以說明，顯有判決不備理由之違誤
      。
（二）再原審判決理由稱「‧‧‧然依上開被告與郭煥青於99年
      1 月26日晚間10時24分至26分許之行動電話通訊監察譯文
      及證人郭煥青之證述，僅足認被告於99年1 月26日晚間經
      郭煥青詢問有無大麻後，電詢陳宣衛確認其有大麻可供出
      售，並於翌日下午先向郭煥青收取一萬元後，隔些時許再
      交付大麻與郭煥青之事實，尚無足遽認被告有營利之意圖
      。是尚難僅因被告向證人郭煥青收取毒品價金，即據以推
      認被告應有獲利意圖」，然縱使被告既確實向證人郭煥青
      收取一萬元價金後，先自他人處取得大麻，再交付10公克
      之大麻予證人郭煥青乙節屬實，然被告究竟是否以一萬元
      自他人處取得10公克而全無獲利，並無相關證據可循，但
      被告確實自證人郭煥青處取得一萬元是事實，況且將毒品
      交予他人，無論原因為何，均屬高風險之舉動，若無相當
      獲利，一般人並無可能貿然為之，故原審並未交代究竟憑
      藉何種理由認被告無營利之意圖，其判決自有違誤。
（三）另原審判決所認定「被告在證人郭煥青主動詢問下，代向
      陳宣衛購買10公克之大麻後，即悉數交予證人郭煥青等事
      實」，與證人陳宣衛於審理中經辯護人詢問時「（問；提
      示偵卷第29頁第21通通訊監察譯文）這通內容是呂昌勳跟
      你要10，明天中午可以嗎，你回答說10，他說對，他問你
      可以嗎。你說應該可以，請你回憶這通買賣交易的東西是
      什麼？，應該是髮蠟，我不確定，價錢大約是一萬。」之
      證述不符，然原審判決在全無交代證人陳宣衛之證詞為何
      不可信，亦未職權告發陳宣衛涉犯偽證罪或販賣二級毒品
      罪之情況下，直接認定被告所辯其係自陳宣衛處取得10公
      克麻，故並非自行販賣等語為事實，加以顯有判決理由與
      卷內證據不符之違誤。
    綜上所述，原判決認事用法尚嫌未洽，請將原判決撤銷，更
    為適當合法之判決等語。
五、惟本件檢察官起訴書所列證據及卷內訴訟資料，已經本院逐
    一論證，參互審酌，無從獲得有罪之心證，均如前述，證人
    陳宣衛之證述不合理之處亦經本院論述如上；況證人陳宣衛
    所證述之內容本院認有不合理之處，如有偽證罪嫌，檢察官
    本得依法偵查，原審未依職權予以告發尚非具體之上訴理由
    。檢察官上訴意旨，並未提出任何新事證，僅就原審採證及
    認事再為爭執，以檢察官所提出之證據尚難遽認被告有何起
    訴意旨所指之販賣毒品犯行，上訴意旨核無理由，其上訴應
    予駁回。
、據上論斷，應依刑事訴訟法第368 條，判決如主文。
本案經檢察官田炳麟到庭執行職務。
中    華    民    國   100    年    6     月    29    日
                  刑事第十四庭  審判長法  官  陳志洋
                                      法  官  梁耀鑌
                                      法  官  遲中慧
以上正本證明與原本無異。
如不服本判決，應於收受送達後10日內向本院提出上訴書狀，其
未敘述上訴之理由者並得於提起上訴後10日內向本院補提理由書
（均須按他造當事人之人數附繕本）「切勿逕送上級法院」。
                                      書記官  陳韋杉
中    華    民    國   100    年    6     月    29    日
附錄本案論罪科刑法條全文：
毒品危害防制條例第10條第2項
施用第二級毒品者，處三年以下有期徒刑。
中華民國刑法第30條（幫助犯及其處罰）
I  幫助他人實行犯罪行為者，為幫助犯。雖他人不知幫助之情
    者，亦同。
II  幫助犯之處罰，得按正犯之刑減輕之。